【裁判字號】    92,婚,914
【裁判日期】    921022
【裁判案由】    確認婚姻關係存在
【裁判全文】
臺灣板橋地方法院民事判決  九十二年度婚字第九一四號
    原      告    戊○○
    訴訟代理人    陳中柱律師
    複  代理人    丁○○
    被      告    乙○○
    訴訟代理人    張菊芳律師
右當事人間請求確認婚姻關係存在事件，本院判決如左：
    主      文
原告之訴駁回。
訴訟費用由原告負擔。
    事      實
甲、原告方面：
一、聲明：請求確認兩造間婚姻關係存在。訴訟費用由被告負擔。
二、陳述：
(一)兩造於民國（下同）八十年五月十二日結婚，婚後被告因工作壓力，情緒不佳央
    求原告與被告辦理假離婚，原告為安撫舒解被告情緒，迎合被告，惟恐被告精神
    生病，不疑被告詭詐，與被告辦理假離婚。
(二)兩造於八十九年四月十八日辦理假離婚時，由被告親手筆具偽刻證人印章及偽簽
    證人姓名，將已簽好證人姓名欄甲○○、丙○○之離婚協議書，交予原告簽名蓋
    章，持往至戶政事務所辦理離婚登記，該二位證人為被告胞兄及胞姊均在大陸，
    並無知悉兩造離婚事，及雙方為何協議離婚之原因。
(三)按兩願離婚，應以書面為之，有二人以上證人之簽名，並應向戶政機關為離婚之
    登記，為民法第一千零五十條所規定之方式，夫妻間雖有離婚之合意，如未依此
    方式為之，依民法第七十三條之規定，自屬無效（二十八年上字第一三○六號判
    例參照）。民法第一千零五十條所謂二人以上之證人之簽名，固不限於做成離婚
    證書時為之，亦不限於協議離婚時在場之人，始得為證人，然究難謂非親見或親
    聞雙方當事人確有離婚真意之人，亦得為證人（六十八年臺上字第三七九二號判
    例參照）。查兩造離婚時前開二證人未曾親手簽名蓋章，亦未親見或親聞兩造確
    有離婚之意，乃被告偽簽證人姓名，偽刻印文，行使偽造文書，應為離婚無效，
    揆諸前揭法條規定及判例意旨以觀，兩造於八十九年四月十八日所為之離婚，自
    屬無效，兩造之婚姻關係仍然存在，請依法予以確認。
三、證據：提出
乙、被告方面：
一、聲明：原告之訴駁回。訴訟費用由原告負擔。
二、陳述：
(一)按證人在兩願離婚之證書上簽名，固無須於該證書作成時同時為之，民法第一千
    零五十條規定：「離婚應以書面為之，並應有二人以上證人之簽名」，其所以規
    定須有二人以上證人之簽名，旨在確實證明當事人有離婚之合意，而無抑勒或欺
    瞞情事（最高法院六十九年度台上字第一○五號判決參照），證人於當事人協議
    離婚時雖不在場，惟知悉當事人間有離婚之協議，即已備法定要件而生離婚之效
    力（六十九年度第十次民事庭會議決議（二）、最高法院四十二年台上字第一○○一號判例、72.01.29(72)廳民三字第○○七八號、75.12.11(  75)廳民一字第
    一七三七號函覆台高院、76.06.03(76)  民一字第二二七五號函覆台高院、法務
    部七二、四、二五法七二律字第四五○一號函均同其要旨）。次按「兩願離婚，
    固為不許代理之法律行為，惟夫或妻自行決定離婚之意思，而以他人為其意思之
    表示機關，則與以他人為代理人使之決定法律行為之效果意思者不同，自非法所
    不許。本件據原審認定之事實，上訴人提議與被上訴人離婚，託由某甲徵得被上
    訴人同意，被上訴人於訂立離婚書面時未親自到場，惟事前已將自己名章交與某
    甲，使其在離婚文約上蓋章，如果此項認定係屬合法，且某甲已將被上訴人名章
    蓋於離婚文約，則被上訴人不過以某甲為其意思之表示機關，並非以之為代理人
    ，使之決定離婚之意思，上訴理由就此指摘原判決為違法，顯非正當。」最高法
    院二九年上字第一六○六號判例足參，亦即兩願離婚，就夫或妻自行決定離婚之
    意思，而以他人為其意思表示之機關，自為法之所許，同理明之，兩願離婚之證
    人已知悉夫妻有離婚之合意，決定為證人之意思表示，事前將名章交與他人，而
    委由他人表示其已決定的意思表示，在性質上為表示機關，亦即證人之使用人或
    執行人，自同為法之所許，應甚彰明。
(二)兩造於原婚姻關係存續中，相處向屬不睦，即陸續協調離婚並及子女監護及扶養
    費事宜，雙方就離婚合意部分並無爭執，惟就子女監護及扶養費細節尚有爭執，
    故續為多次協調，被告之兄丙○○，亦為原告之同學、姊甲○○亦參與協調兩造
    離婚等事宜，故就上情知之甚詳，於八十八年十一月底，兩造就離婚合意及子女
    監護等細節均已談妥，惟揆諸常情，一般友人宥於不願為離婚協議書之證人之觀
    念，原告即要被告找證人二位，而被告之兄丙○○，姊甲○○因已確知兩造有離
    婚之合意，並願為兩造離婚協議之證人，惟其等恐兩造於簽立離婚協議時未能即
    時配合在場，故出具委託書，委由原告代行簽名、蓋章，兩造並偕同辦妥離婚登
    記解除婚姻關係在案，絕無原告所稱假離婚情事，若如原告稱被告因工作壓力、
    情緒不佳何須央求原告假離婚，原告又何須以此迎合被告辦理假離婚，並辦妥離
    婚登記，使離婚程序完備，原告片面所陳與經驗法則不符。
(三)離婚協議書上之證人丙○○、甲○○之簽名，雖非於該離婚協議書作成時同時為
    之，惟其等為確實知悉當事人間有離婚之協議，此除有其等親簽立之委託書，「
    本人確知戊○○與乙○○兩人無法維持婚姻關係，雙方確實有離婚爭議，因無法
    親自簽名，委託乙○○代為簽名，此係雙方同意」，有其等親簽之委任書自明，
    證人甲○○並於兩造簽立離婚協議書後之當週星期日，至兩造住所，於原告面前
    確認兩造已簽立離婚協議書，懇請  鈞院訊問證人丙○○、甲○○即明，被告係
    經授權代行簽名、蓋章並無偽簽證人姓名、偽刻印文可言，二位證人明確知悉兩
    造有離婚之合意。揆諸前揭判例解釋意旨，證人在兩願離婚之證書上之簽名，固
    無須於該證書作成時同時為之，且二名證人均確實知悉當事人間有離婚之協議，
    僅委託被告代行簽名、蓋章，自已備兩願離婚之法定要件而生離婚之效力，兩造
    之婚姻關係顯已不存在，應甚彰明。
(四)按兩願離婚，須簽立離婚協議書之書面並須夫妻二人偕同向戶政機關為離婚登記
    ，足見
    難有瑕疵，況查，就系爭離婚協議書上，原告於更改日期處，均簽名、捺手印，
    又原告之
    經當庭勘驗
    八十九年四月十八日辦妥離婚登記後，兩造婚姻關係解除迄今已逾三年，雙方向
    分開居住，子女亦依離婚協議書由被告監護扶養，兩造不論主、客觀上、形式、
    實質上已無任何夫妻關係，何來假離婚可言，此次據悉原告係因探視子女爭執，
    始無的放矢，於婚姻關係業經解除逾三年提起本訴，要無足取。
三、證據：提出委託書二件，並請求訊問證人丙○○、甲○○。
    理     由
一、本件原告起訴主張：兩造婚後被告因工作壓力，情緒不佳央求原告與其辦理假離
    婚，原告為安撫舒解被告情緒，不疑被告詭詐，與被告辦理假離婚，由被告親手
    偽刻證人印章及偽簽證人姓名，將已簽好證人姓名欄甲○○、丙○○之離婚協議
    書，交予原告簽名蓋章，持往戶政事務所辦理離婚登記，該二位證人為被告胞兄
    及胞姊均在大陸，並無知悉兩造離婚事，及雙方為何協議離婚之原因，未曾親手
    簽名蓋章，亦未親見或親聞兩造確有離婚之意，乃被告偽簽證人姓名，偽刻印文
    ，行使偽造文書，應為離婚無效，是兩造於八十九年四月十八日所為之離婚，自
    屬無效，兩造之婚姻關係仍然存在云云。被告則以兩造於原婚姻關係存續中，相
    處向屬不睦，即陸續協調離婚並及子女監護、扶養費事宜，雙方就離婚合意部分
    並無爭執，惟就子女監護及扶養費細節尚有爭執，故續為多次協調，被告之兄丙○○，亦為原告之同學、姊甲○○亦參與協調兩造離婚等事宜，故就上情知之甚
    詳，於八十八年十一月底，兩造就離婚合意及子女監護等細節均已談妥，一般友
    人宥於不願為離婚協議書之證人之觀念，原告即要被告找證人二位，而被告之兄
    丙○○，姊甲○○因已確知兩造有離婚之合意，並願為兩造離婚協議之證人，惟
    其等恐兩造於簽立離婚協議時未能即時配合在場，故出具委託書，委由原告代行
    簽名、蓋章，兩造並偕同辦妥離婚登記解除婚姻關係在案，絕無原告所稱假離婚
    情事，就系爭離婚協議書上，原告於更改日期處，均簽名、捺手印，又原告之身
    份證於辦理離婚登記當日即備妥照片換發配偶欄空白之新
    係解除迄今已逾三年，雙方向分開居住，子女亦依離婚協議書由被告監護扶養，
    兩造不論主、客觀上、形式、實質上已無任何夫妻關係，何來假離婚可言，此次
    據悉原告係因探視子女爭執，始無的放矢，要無足取等語置辯。
二、按證人在兩願離婚之證書上簽名，固無須於該證書作成時同時為之，民法第一千
    零五十條規定：「離婚應以書面為之，並應有二人以上證人之簽名」，其所以規
    定須有二人以上證人之簽名，旨在確實證明當事人有離婚之合意，而無抑勒或欺
    瞞情事。（最高法院六十九年度台上字第一○五號判決參照）；證人於當事人協
    議離婚時雖不在場，惟知悉當事人間有離婚之協議，即已備法定要件而生離婚之
    效力。次按「兩願離婚，固為不許代理之法律行為，惟夫或妻自行決定離婚之意
    思，而以他人為其意思之表示機關，則與以他人為代理人使之決定法律行為之效
    果意思者不同，自非法所不許。本件據原審認定之事實，上訴人提議與被上訴人
    離婚，託由某甲徵得被上訴人同意，被上訴人於訂立離婚書面時未親自到場，惟
    事前已將自己名章交與某甲，使其在離婚文約上蓋章，如果此項認定係屬合法，
    且某甲已將被上訴人名章蓋於離婚文約，則被上訴人不過以某甲為其意思之表示
    機關，並非以之為代理人，使之決定離婚之意思，上訴理由就此指摘原判決為違
    法，顯非正當」（最高法院二九年上字第一六○六號判例參照）。本院查：
(一)兩造離婚時之證人丙○○證稱：兩造要離婚時，伊當時人在國外，為了這件事情
    ，請假回來一個禮拜，兩造確實有離婚的意思，但子女之監護權及扶養費問題沒
    有談好，伊無法久等，伊確定兩造有離婚之意思後，乃授權被告乙○○簽名、蓋
    章，並有出具委託書。兩造在談離婚協議之事時伊均有在場，伊確實知道兩造有
    離婚之合意；另證人甲○○證稱：當時兩造住的地方與伊住所很近，一個公車站
    牌，當時兩造感情不好，時常吵架，在乙○○懷孕時，原告還把她關在門外不讓
    她進來，原告有自殘的傾向，會把自己悶在水裡，自己撞玻璃，拿菜刀威脅玉如
    ，所以後來他們談離婚，但是伊很忙，要照顧公婆還有六個小孩子，沒有辦法隨
    叫隨到，故伊乃出具委託書，請乙○○代為簽名、蓋章，伊早知道兩造有離婚的
    意思。兩造有關談離婚協議之事不止一次，伊有幾次在場。伊確實知道兩造有離
    婚之合意各等語。以上業據證人供證在卷，並有委託書二件附卷可證。足見證人
    於兩造協議離婚時雖未每次均在現場，但確實參與協調兩造離婚之事，證人於知
    悉兩造自行決定離婚之意思後，決定為證人，因時間上無法完全配合，事前將名
    章交與被告，而委由被告表示證人已決定的意思表示，在性質上為表示機關，亦
    即證人之使用人或執行人，依前揭判例所示，自同為法之所許。
(二)其次，觀兩造之離婚書，除有離婚之合意外，並就子女之監護權及扶養費達成協
    議，兩造於離婚書第三條約定：「雙方在婚姻存續中所生子（女），長女簡采箴
    （８２．３．２０，Ｚ000000000）、次女簡采萱（８４．６．１７，
    Ｚ000000000），約定歸乙方（按即被告乙○○）監護扶養。」，於離
    婚書第四條特約條件約定：「甲方（按即原告戊○○）每月一日匯款參萬元正，
    至乙方花旗銀行板橋分行的戶頭，二位女兒的學費、學雜費以及保險費等見單付
    費，直到其有正式收入為止。」，以上有兩願離婚書在卷可證，如謂兩造當時無
    離婚之真意，又豈會就子女之監護權及扶養費數額、支付方式、支付終期等鉅細
    靡遺的約定，殊難理解。
(三)再者，兩願離婚除應以書面為之，及有二人以上證人之簽名外，並應向戶政機關
    為離婚之登記，此為民法第一千零五十條所明文。兩造於離婚協議達成合意後，
    親自於離婚書上簽名、蓋章，此後並偕同至戶政機關辦理離婚登記，此為兩造所
    是認。甚且，原告於離婚當日即自備照片，於辦理離婚登記後，即申請換發配偶
    欄為空白之新
    附卷可證。足見原告當時確有離婚之真意，絕非一時之情緒反應。
(四)兩造辦理離婚登記後，即依離婚書之約定，子女簡采箴、簡采萱與被告同住，歸
    被告監護扶養，兩造自此分居至今已逾三年，此亦為兩造所不爭執，由此亦可見
    ，兩造離婚非假，否則殊難想像，原告與被告及子女為何分居迄今。
三、綜上事證所認，兩造當時應具離婚之合意，而二位證人確實參與協調兩造離婚之
    事，並於知悉兩造自行決定離婚之意思後，決定為證人，惟考慮時間配合之問題
    ，事前將名章交與被告，委由被告表示其已決定的意思表示，在性質上為表示機
    關，被告乃證人之使用人或執行人，應為法之所許。兩造既於離婚書上簽名、蓋
    章，並經二人以上證人之簽名及偕同至戶政機關辦理離婚登記，即已具備法定要
    件而生離婚之效力，原告主張兩造前於八十九年四月十八日所為之離婚，應屬無
    效，求為確認兩造之婚姻關係存在云云，要無理由，應予駁回。
四、據上論斷，本件原告之訴為無理由，依民事訴訟法第七十八條，判決如主文。
中      華      民      國    九十二    年      十      月    二十二    日
~B法      官  毛崑山
右正本證明與原本無異
如對本判決不服，應於判決送達後二十日內向本院提出上訴狀
中      華      民      國    九十二    年      十      月    二十二    日
~B法院書記官  廖宮仕


司法院資訊處製作；財團法人民間司法改革基金會備份。
